【裁判字號】    95,家訴,298
【裁判日期】    951227
【裁判案由】    確認親子關係不存在
【裁判全文】
臺灣臺中地方法院民事判決             95年度家訴字第298號
原      告  乙○○
法定代理人  戊○○
訴訟代理人  阮春龍律師
複  代理人  顏福楨律師
被      告  丙○○
上列當事人間請求確認親子關係不存在事件，本院於民國95年12
月20日言詞辯論終結，判決如下：
    主      文
確認原告乙○○與被告丙○○間之親子關係不存在。
訴訟費用由被告負擔。
    事實及理由
一、被告丙○○經合法通知，無正當理由，未於言詞辯論期日到
    場，核無民事訴訟法第386條各款所列情形，爰依原告之聲
    請，由原告一造辯論而為判決，合先敘明。
二、原告主張：原告之生母戊○○於75年間與被告丙○○結婚，
    婚姻中與被告丙○○生有楊孟燕及楊喜雯2名女兒，嗣於82
    年11月22日兩願離婚。惟戊○○於與被告丙○○離異前，另
    與訴外人洪文南發生關係，並進而於80年11月9日產下原告
    ，惟因戊○○自訴外人洪文南受胎懷有原告期間，乃在其與
    被告丙○○婚姻關係存續中，致原告因此依法被推定為戊○○與被告丙○○之婚生子女。惟如上述，原告事實上係戊○○自訴外人洪文南受胎所產下，故原告與被告丙○○間並無
    血緣關係，爰依法提起本訴等語。並聲明：如主文所述。被
    告丙○○未提出書狀作何聲明或陳述。
三、原告主張之事實，業據提出戶籍謄本2份及離婚協議書1份為
    證，並據證人即原告外祖母（即戊○○之母）甲○○到庭證
    述略以：「我女兒和前夫在75年結婚以後，一起住在夫家，
    夫家就在我家的後面，是同個眷村，丙○○去當兵之後，我
    女兒就沒有住在夫家，因為她和婆婆意見不合，我女兒後來
    自己去臺北，沒有跟我們住，女兒跟被告生2個小孩。乙○○不是丙○○親生的，是我女兒跟1個叫洪文南的人生的，
    他跟我們家裡也沒有來往。我女兒懷孕生子，我都不曉得，
    她生完小孩，才抱乙○○從臺北回來，現在乙○○跟她媽媽
    住，沒有跟我們住」等語；復據證人即原告之阿姨（即戊○○之妹）丁○○亦到庭證述略以：「（你姐姐戊○○與她前
    夫結婚之後，住何處？）住在我家附近，姐姐後來沒有住在
    夫家，生完第2個小孩就離開夫家，先到臺南去上班，再去
    臺北工作，離開夫家之後就沒有跟她先生一起生活。乙○○
    不是丙○○親生的，是我姐姐跟1個叫洪文南的人生的。是
    在臺北生的，姐姐懷孕的時候我就知道，因為我有去臺北找
    過她」等語（均參照本院95年12月20日言詞辯論筆錄），情
    節大致相符。參以原告之母戊○○與被告丙○○於82年11月
    22 日所簽立之離婚協議書，就子女監護權部分，於第3點提
    及「男女雙方於婚姻關係存續間所生長女楊孟燕、次女楊喜
    雯歸由男方監護，女方有探視子女權利…」等語，惟就原告
    部分，應由何人任原告之親權人，則隻字未提，亦可證原告
    確非戊○○自被告丙○○受胎所生。而被告丙○○未到庭爭
    執亦未提出任何書狀或聲明供本院審酌。是衡之上情，足證
    原告應非其生母戊○○自被告丙○○受胎所生，自堪認原告
    之主張為真實。
四、按確認法律關係成立或不成立之訴，非原告有即受確認判決
    之法律上利益，不得提起之，民事訴訟法第247條第1項前段
    定有明文。所謂即受確認判決之法律上利益，係指法律關係
    之存否不明確，致原告在私法上之地位有受侵害之危險，而
    此項危險得以對於被告之確認判決除去之者（最高法院42年
    度台上字第1031號判例著有明文）。復按民法第1063條第1
    項所定婚生推定之原則，經於74年6月3日修正同法條第2項
    ，其立法理由已表明「為顧全子女之利益起見，應使妻亦得
    提起」否認子女之訴等旨，觀此法律修正乃為顧全子女之利
    益計，可知親子關係，除形式上父子女關係外，側重實質上
    之親子間真實血統關係，顯然亦屬符合子女之利益。則為兼
    顧身分關係所欲追求之真實性與安定性之立法目的，俾使生
    父與子女更能符合真實之血緣關係，應無排斥在一定條件下
    容許例外情形，得限制上揭婚生推定之適用。而此項例外，
    即如有客觀證據足資證明當事人間親子關係是否存在者當之
    ，此種情形，自不受民法第1063條第2項之限制，而就親子
    身分關係，得提起確認之訴，此即指一般「確認親子關係存
    在或不存在之訴」，亦為應然之解釋。是父母與子女間，依
    民法規定，有互享權利互負義務之法律關係存在而成親子關
    係，本件原告受法律之推定而為被告之婚生子女，影響其權
    益，要非不可提起確認其與被告間親子關係不存在，以除去
    其與被告間不實之親子關係，最高法院62年10月30日62年度
    第3次民庭庭推總會議決議（八）可資參照。再者，司法院
    大法官會議釋字第587號解釋亦認為：子女獲知其血統來源
    ，確定其真實父子身分關係，攸關子女之人格權，應受憲法
    保障。民法第1063條規定：「妻之受胎，係在婚姻關係存續
    中者，推定其所生子女為婚生子女。前項推定，如夫妻之一
    方能證明妻非自夫受胎者，得提起否認之訴。但應於知悉子
    女出生之日起，一年內為之。」係為兼顧身分安定及子女利
    益而設，惟其得提起否認之訴者僅限於夫妻之一方，子女本
    身則無獨立提起否認之訴之資格，且未顧及子女得獨立提起
    該否認之訴時應有之合理期間及起算日，是上開規定使子女
    之訴訟權受到不當限制，而不足以維護其人格權益，在此範
    圍內與憲法保障人格權及訴訟權之意旨不符。最高法院23年
    上字第3473號及同院75年台上字第2071號判例與此意旨不符
    之部分，應不再援用。有關機關並應適時就得提起否認生父
    之訴之主體、起訴除斥期間之長短及其起算日等相關規定檢
    討改進，以符前開憲法意旨等語。顯見為顧全子女之利益計
    ，親子關係，除形式上父子女關係外，側重實質上之親子間
    真實血統關係，顯然亦屬符合子女之利益。本件原告受胎期
    間係在其母戊○○與被告丙○○之婚姻關係存續中，致其依
    法被推定為被告丙○○之婚生子女，但此種推定僅屬法律上
    之一種擬制，非不得以反證推翻之。即使戊○○與被告丙○○提起否認子女之訴之除斥期間已過亦然，而原告確非戊○○與被告丙○○所生之女，已如前述，揆上說明，原告自得
    提起本件確認親子關係不存在之訴，以符真實。
五、綜上所述，本件原告主張其生父並非被告丙○○之事實，應
    堪採信。從而，原告訴請確認其與被告丙○○間父女關係不
    存在，於法要無不合，應予准許。
六、訴訟費用負擔之依據：民事訴訟第78條、第85條第1項。
中    華    民    國    95    年    12    月    27    日
                    家事法庭      法  官  陳宗賢
以上正本係照原本作成。
如對本判決上訴，須於判決送達後20日之不變期間內，向本院提
出上訴狀（須附繕本）。
中    華    民    國    95    年    12    月    27    日
                                  書記官


司法院資訊處製作；財團法人民間司法改革基金會備份。
